ACORDAO-COMPLETO-2485391

ACÓRDÃO 2809/2022 ATA 17/2022 - SEGUNDA CÂMARA

VISTOS, relatados e discutidos estes autos de alteração de aposentadoria deferida pelo Instituto Nacional do Seguro Social (INSS) em favor de Aroldo Pacheco;
ACORDAM os Ministros do Tribunal de Contas da União, reunidos em Sessão da 2ª Câmara, nos termos do art. 71, III e IX, da Constituição de 1988, dos arts. 1º, V, 39, II, e 45 da Lei n.º 8.443, de 1992, e dos arts. 260, § 1º, e 262, § 2º, do RITCU, ante as razões expostas pelo Relator, em:
9.1. assinalar a ilegalidade do ato de alteração da aposentadoria em favor de Aroldo Pacheco (à Peça 3 sob o n.º 29321/2019) , negando-lhe o respectivo registro, diante da indevida averbação do tempo de atividade insalubre ante a ausência das comprovações sobre a efetiva subsistência de risco ou agentes nocivos à saúde no então local de trabalho;
9.2. dispensar o ressarcimento das quantias percebidas indevidamente, mas de boa-fé, em consonância com a Súmula n.º 106 do TCU;
9.3. determinar que, no prazo de 15 (quinze) dias contados da ciência desta deliberação, o Instituto Nacional do Seguro Social (INSS) adote as seguintes medidas:
9.3.1. faça cessar os pagamentos decorrentes do ato ora considerado ilegal em função da indevida averbação do tempo de atividade insalubre ante a ausência, contudo, do respectivo comprovante sobre a efetiva subsistência de risco ou agentes nocivos à saúde no então local de trabalho, sob pena de responsabilidade solidária da autoridade administrativa omissa, nos termos do art. 71, IX, da Constituição de 1988 e do art. 262, caput, do RITCU;
9.3.2. dê ciência desta deliberação ao interessado, alertando-o de que o efeito suspensivo proveniente da eventual interposição do subsequente recurso junto ao TCU não o eximirá da devolução dos valores percebidos indevidamente após a notificação, diante do não provimento desse recurso, devendo encaminhar os comprovantes da correspondente notificação ao TCU no prazo de 30 (trinta) dias;
9.4. enviar a cópia do presente Acórdão, com o Relatório e a Proposta de Deliberação, ao Instituto Nacional do Seguro Social (INSS) , para ciência e efetivo cumprimento do item 9.3 deste Acórdão; e
9.5. arquivar o presente processo, sem prejuízo de a unidade técnica promover o monitoramento da determinação proferida pelo item 9.3 deste Acórdão, representando ao TCU, se necessário.

Aposentadoria deferida pelo Instituto Nacional do Seguro Social (INSS) em favor de Aroldo Pacheco.

Segunda Câmara

Instituto Nacional do Seguro Social (INSS).

3. Interessado: Aroldo Pacheco (CPF XXX.427.839-XX).

13.1. Ministros presentes: Bruno Dantas (Presidente), Augusto Nardes, Aroldo Cedraz e Antonio Anastasia.
13.2. Ministro-Substituto presente: André Luís de Carvalho (Relator).

ANDRÉ DE CARVALHO

Trata-se de alteração da aposentadoria deferida pelo Instituto Nacional do Seguro Social (INSS) em favor de Aroldo Pacheco.
2.	Após a análise final do feito, o Auditor Federal Ivo Oliveira e Silva lançou o seu parecer à Peça 5, com a anuência do diretor da Sefip (Peça 6) , nos seguintes termos:
" (...) EXAME TÉCNICO
Procedimentos aplicados
3.	Os procedimentos para exame, apreciação e registro de atos de pessoal encontram-se estabelecidos na Instrução Normativa TCU 78/2018 e na Resolução TCU 206/2007. Essas normas dispõem que os atos de pessoal disponibilizados por meio do e-Pessoal devem ser submetidos previamente a críticas automatizadas, com base em parâmetros predefinidos.
4.	As críticas das informações cadastradas na etapa de coleta do ato foram elaboradas e validadas levando-se em conta as peculiaridades de cada ato. Os itens verificados nessa etapa são inerentes a dados cadastrais, fundamentos legais, mapa de tempo, ficha financeira, assim como eventuais ocorrências de acumulação. Trata-se de verificações abrangentes, minuciosas e precisas e sem a necessidade de ação humana e, portanto, menos suscetível a falhas. As críticas aplicadas estão discriminadas no sistema, no Menu e-Pessoal, opção 'Crítica', que podem ser acessadas mediante concessão de perfil específico a servidores do TCU responsáveis pela análise.
5.	Além das críticas automatizadas, há verificação humana adicional no caso de haver alertas do sistema ou informações não formatadas, como esclarecimentos do gestor ou do controle interno. 
6.	As críticas também consideram os registros do Sistema Integrado de Administração de Recursos Humanos (Siape) . O Siape disponibiliza informações atualizadas sobre as parcelas que integram os proventos, diferentemente, portanto, do e-Pessoal, que informa as parcelas no momento do registro do ato. 
7.	Essa confrontação com o Siape fornece uma visão atual e verdadeira da situação, o que permite descaracterizar irregularidades e inconsistências que, embora constantes do e-Pessoal, já foram corrigidas.
8.	As verificações detectadas no ato encontram-se discriminadas na aba de pendências do ato no sistema e-Pessoal, bem como no espelho do ato contemplado por esta instrução.
Exame das Constatações
9.	Ato: 29321/2019 - Interessado: AROLDO PACHECO - CPF: XXX.427.839-XX
9.1. Parecer do Controle Interno: considerar o ato Legal.
9.2. Constatação e análise: 
9.2.1. A categoria de tempo ponderado (Atividades perigosas, insalubres ou penosas) não está amparada na jurisprudência do TCU, pois não foi deferida para 'Profissional de saúde com profissão regulamentada', ou para servidor com Regime jurídico anterior à Lei 8.112/1990 diferente de CLT ou posterior a 11/12/1990.
a.	Justificativa do Gestor de Pessoal: Não há. Verificação efetuada no âmbito do TCU.
b.	Análise do Controle Interno: Não há. Verificação efetuada no âmbito do TCU.
c.	Análise da Equipe Técnica:
Compulsando a documentação anexada ao ato, não se verifica a existência do laudo pericial atestando as condições insalubres. Somente parte do tempo insalubre, em atividade privada, foi comprovada. Portanto, resta maculada a averbação de tempo em apreço.
9.3. O detalhamento da inconsistência acima elencada encontra-se no anexo II dessa instrução. 
9.4. Encaminhamento do ato: 
9.4.1. Considerar ILEGAL e recusar registro do ato de Aposentadoria de AROLDO PACHECO do quadro de pessoal do órgão/entidade Instituto Nacional do Seguro Social (INSS) , com base nos arts. 71, inciso III, da Constituição Federal, 1º, inciso V, e 39, inciso II, da Lei 8.443/1992 e 260, § 1º, do Regimento Interno.
9.4.2. Com fulcro no art. 262, caput, do Regimento Interno deste Tribunal, determinar ao órgão/entidade Instituto Nacional do Seguro Social (INSS) que: 
a.	informe o teor do acórdão que vier a ser prolatado, encaminhando ao TCU, no prazo de trinta dias, comprovante da data de ciência pelo interessado, nos termos do art. 4º, § 3º, da Resolução TCU 170/2004.
b.	dispense a devolução dos valores indevidamente recebidos de boa-fé até a data da ciência do órgão/entidade Instituto Nacional do Seguro Social (INSS) , do acórdão que vier a ser proferido, com base no Enunciado 106 da Súmula da Jurisprudência do TCU.
c.	faça cessar todo e qualquer pagamento relativo ao ato impugnado de AROLDO PACHECO, no prazo máximo de quinze dias, contados da ciência da decisão deste Tribunal, sob pena de ressarcimento das quantias pagas após essa data pelo responsável.
CONCLUSÃO
10. A abrangência e a profundidade das verificações levadas a efeito fundamentam convicção de que o ato 29321/2019 pode ser apreciado pela ilegalidade, em razão das irregularidades apontadas no item Exame das Constatações desta instrução, que representam afronta à legislação e à jurisprudência de referência.
11. O aludido ato deu entrada neste Tribunal há menos de cinco anos, não sendo aplicável, portanto, o procedimento de contraditório e ampla defesa determinado pelo Acórdão 587/2011-TCU-Plenário.
PROPOSTA DE ENCAMINHAMENTO
12. Ante o exposto, com fundamento no art. 71, inciso III, da Constituição Federal, no art. 1º, inciso V, e art. 39, incisos I e II, da Lei 8.443/1992, no art. 260 do Regimento Interno do Tribunal de Contas da União, propõe-se: 
12.1. Considerar ILEGAL e recusar registro do ato de Aposentadoria de AROLDO PACHECO do quadro de pessoal do órgão/entidade Instituto Nacional do Seguro Social (INSS) , com base nos arts. 71, inciso III, da Constituição Federal, 1º, inciso V, e 39, inciso II, da Lei 8.443/1992 e 260, § 1º, do Regimento Interno.
12.2. Com fulcro no art. 262, caput, do Regimento Interno deste Tribunal, determinar ao órgão/entidade Instituto Nacional do Seguro Social (INSS) que: 
12.2.1. faça cessar todo e qualquer pagamento relativo ao ato impugnado de AROLDO PACHECO, no prazo máximo de quinze dias, contados da ciência da decisão deste Tribunal, sob pena de ressarcimento das quantias pagas após essa data pelo responsável.
12.2.2. informe o teor do acórdão que vier a ser prolatado, encaminhando ao TCU, no prazo de trinta dias, comprovante da data de ciência pelo interessado, nos termos do art. 4º, § 3º, da Resolução TCU 170/2004.
12.2.3. dispense a devolução dos valores indevidamente recebidos de boa-fé até a data da ciência do órgão/entidade Instituto Nacional do Seguro Social (INSS) , do acórdão que vier a ser proferido, com base no Enunciado 106 da Súmula da Jurisprudência do TCU."
3.	Enfim, por intermédio do Exmo. Sr. Procurador Rodrigo Medeiros de Lima, o MPTCU anuiu à aludida proposta da unidade técnica, tendo consignado o seu parecer à Peça 8 nos seguintes termos:
	" (...) 2. Após aplicação das críticas automáticas a Sefip propôs a ilegalidade e negativa de registro do ato ante a averbação de tempo ponderado relativo ao exercício de atividades insalubres por não estar 'amparada na jurisprudência do TCU, pois não foi deferida para 'profissional de saúde com profissão regulamentada', ou para servidor com regime jurídico anterior à Lei 8.112/1990 diferente de CLT ou posterior a 11/12/1990', e porque não se verificou na documentação anexada ao ato, 'a existência do laudo pericial atestando as condições insalubres' (peça 5, p. 2) .
3.	O ex-servidor se aposentou voluntariamente, com proventos proporcionais ao tempo de serviço/contribuição, em 30/10/1998, e o ato foi apreciado pela legalidade no âmbito do processo TC Processo 007.793/2003-4 (peça 7) .
4.	Observa-se que o ato de alteração em apreço, com vigência em 26/2/2010, foi editado para integralizar os proventos do interessado mediante a averbação de 2.665 dias, ou 7 anos 3 meses e 20 dias de tempo ponderado relativo a atividade insalubre alegadamente prestado pelo ex-servidor nos seguintes períodos: de 17/2/1969 a 21/8/1974, de 9/10/1974 a 10/3/1976, de 24/3/1976 a 10/4/1978, e de 1/9/1981 a 11/12/1990 (peça 3, p. 2-3) .
5.	Acerca da averbação de tempo insalubre, no período anterior à vigência da Lei 8.112/90, o entendimento do Tribunal, inaugurado pelo Acórdão 2008/2006-TCU-Plenário, firmou-se no sentido de que o servidor público que exerceu, como celetista, no serviço público, atividades insalubres, penosas ou perigosas, tem direito à contagem especial de tempo de serviço para efeito de aposentadoria.
6.	Assim, como medida de racionalidade administrativa, o Tribunal passou a admitir, no tocante aos cargos cujo exercício, por sua própria natureza, presumivelmente envolve algum nível de risco para a higidez física do trabalhador - como médicos, odontólogos e enfermeiros, entre outros - que a contagem ponderada de tempo poderia ser averbada sem maiores exigências.
7.	Todavia, em relação aos demais cargos, como os da área administrativa, a jurisprudência do TCU firmou-se no sentido de que a contagem ponderada somente é permitida se efetivamente comprovado o exercício de atividades em condições especiais, a exemplo do paradigmático Acórdão 911/2014-TCU-Plenário.
8.	No que se refere ao tempo insalubre laborado após 12/12/1990, a jurisprudência do Tribunal, na linha da então jurisprudência do Supremo Tribunal Federal (STF) , era no sentido de que o tempo de exercício de atividades especiais não poderia ser objeto de contagem ponderada para efeito de aposentadoria comum.
9.	No entanto, em 31/8/2020, o STF alterou sua jurisprudência sobre o assunto ao concluir o julgamento do Recurso Extraordinário (RE) 1.014.286, com repercussão geral reconhecida, consoante se vê no seguinte trecho da ementa da decisão (grifos inseridos) :
'EMENTA: RECURSO EXTRAORDINÁRIO. REPERCUSSÃO GERAL. APOSENTADORIA ESPECIAL DE SERVIDOR PÚBLICO. ARTIGO 40, § 4º, III, DA CONSTITUIÇÃO DA REPÚBLICA. PEDIDO DE AVERBAÇÃO DE TEMPO DE SERVIÇO PRESTADO EM ATIVIDADES EXERCIDAS SOB CONDIÇÕES ESPECIAIS QUE PREJUDIQUEM A SAÚDE OU A INTEGRIDADE FÍSICA DO SERVIDOR, COM CONVERSÃO DO TEMPO ESPECIAL EM COMUM, MEDIANTE CONTAGEM DIFERENCIADA, PARA OBTENÇÃO DE OUTROS BENEFÍCIOS PREVIDENCIÁRIOS. POSSIBILIDADE ATÉ A EDIÇÃO DA EMENDA CONSTITUCIONAL N.º 103/2019. DIREITO INTERTEMPORAL. APÓS A EDIÇÃO DA EC 103/2019, O DIREITO À CONVERSÃO OBEDECERÁ À LEGISLAÇÃO COMPLEMENTAR DOS ENTES FEDERADOS. COMPETÊNCIA LEGISLATIVA CONFERIDA PELO ART. 40, § 4º-C DA CRFB.'
10. O novo entendimento foi acolhido pela Primeira Câmara do TCU no Acórdão 12.356/2020, relatado pelo Ministro Benjamin Zymler. Em seu voto, o relator consignou que, ante o novo entendimento do STF no RE 1.014.286, 'a resolução do caso concreto estaria a exigir apenas o exame dos elementos que demonstram se a interessada laborou em condições insalubres (...) ' para averiguar a regularidade da contagem ponderada de tempo de serviço laborada em condições especiais para efeito de aposentadoria comum.
11. Portanto, a regularidade da contagem de tempo de serviço em condições especiais de insalubridade, para efeito de aposentadoria comum, laborado antes ou depois da entrada em vigor da Lei 8.112/1990, e até a vigência da EC 103/2019, pode ser presumida, para os cargos de profissional de saúde com profissão regulamentada, ou deve ser efetivamente comprovada, para os demais cargos.
12. No caso em exame, o interessado ocupava o cargo de motorista oficial, que não se pode presumir o labor em condições especiais de insalubridade e, como consignou a Sefip 'não se verifica a existência do laudo pericial atestando as condições insalubres. Somente parte do tempo insalubre, em atividade privada, foi comprovada. Portanto, resta maculada a averbação de tempo em apreço' (peça 5, p. 2) .
13. A despeito disso, observa-se que o ato de alteração em análise foi editado mais 11 anos após a concessão inicial ocorrida em 30/10/1998. Sendo assim, já havia se operado a prescrição do fundo de direito a quaisquer vantagens ou benefícios eventualmente suprimidos na concessão original. Isso porque, deve ser aplicado ao caso o disposto nos arts. 1º e 2º do Decreto 20.910/1932, in verbis (grifos inseridos) :
'Art. 1º As dívidas passivas da União, dos Estados e dos Municípios, bem assim todo e qualquer direito ou ação contra a Fazenda federal, estadual ou municipal, seja qual for a sua natureza, prescrevem em cinco anos contados da data do ato ou fato do qual se originarem.
Art. 2º Prescrevem igualmente no mesmo prazo todo o direito e as prestações correspondentes a pensões vencidas ou por vencerem, ao meio soldo e ao montepio civil e militar ou a quaisquer restituições ou diferenças.'
14. É nesse sentido a jurisprudência do Superior Tribunal de Justiça (STJ) consoante se vê na ementa dos Embargos de Divergência no REsp 1.172.833-SC, relator para o Acórdão Min. Herman Benjamin, Corte Especial, DJe de 11/6/2019 (grifos inseridos) :
'EMBARGOS DE DIVERGÊNCIA. SERVIDOR PÚBLICO. APOSENTADORIA. REVISÃO. PRESCRIÇÃO. DECRETO 20.910/1932. NATUREZA. FUNDO DE DIREITO. JURISPRUDÊNCIA CONSOLIDADA NA PRIMEIRA SEÇÃO, NA TERCEIRA SEÇÃO E NA CORTE ESPECIAL. SÚMULA 168/STJ. IDENTIFICAÇÃO DA CONTROVÉRSIA.
1. Trata-se de Embargos de Divergência apresentados contra decisão proferida pela Quinta Turma, em que os embargantes apontam dissídio jurisprudencial com os acórdãos exarados no AgRg nos EREsp 1.174.989/SC, Rel. Ministro Sidnei Beneti, Corte Especial, DJe 3.2.2014; AgRg no REsp 1.477.076/AC, Rel. Ministro Herman Benjamin, Segunda Turma, DJe 26.11.2014; AgRg no REsp 1.236.621/MG, Rel. Ministro Humberto Martins, Segunda Turma, DJe 14.4.2011; e REsp 816.131/SP, Rel. Ministro Teori Albino Zavascki, Primeira Turma, DJ 7.5.2007, p. 285.
2. O embargante aduz que a prescrição da pretensão de revisão do ato de aposentadoria de servidor público é de trato sucessivo e deve atingir apenas as prestações anteriores aos cinco anos que antecedem o ajuizamento da ação, e não o próprio fundo de direito.
EXAME DE CONHECIMENTO DOS EMBARGOS DE DIVERGÊNCIA
3. Primeiramente, registra-se que a Corte Especial decidiu, na sessão de 5.12.2018, no julgamento do EAg 1.070.374/RS, por não conhecer de Embargos de Divergência, por aplicação da Súmula 168/STJ, que trata de discussão idêntica à presente: se prazo prescricional da revisão do ato de aposentadoria de servidor público atinge o fundo de direito.
 (...) 
6. A matéria relativa à aplicação da prescrição do fundo de direito em demandas em que se pretende revisar o ato de aposentadoria de servidor público (o que abarca o objetivo do presente caso de incluir tempo de serviço insalubre na contagem do tempo de serviço) está absolutamente pacificada no âmbito da Corte Especial, da Primeira Seção, atualmente a competente para apreciar a matéria, e da Terceira Seção, que detém a competência residual de análise da matéria.
7. 'SERVIDOR PÚBLICO FEDERAL. REVISÃO DE APOSENTADORIA. CONVERSÃO DE TEMPO DE SERVIÇO ESPECIAL EM COMUM. PERÍODO CELETISTA E ESTATUTÁRIO. PRESCRIÇÃO DO FUNDO DE DIREITO. OCORRÊNCIA. (...) A revisão do ato de aposentadoria para aproveitamento de tempo laborado em condições insalubres submete-se ao prazo prescricional de cinco anos contados da concessão do benefício, nos termos do art. 1º do Decreto 20.910/1932.' (AgRg no REsp 1.205.767/RS, Rel. Ministro Napoleão Nunes Maia Filho, Primeira Turma, DJe 25.9.2015) .
8. No mesmo sentido: (...) 
9. Na Terceira Seção, atual detentora da competência residual sobre a matéria, não há divergência: 'A pretensão de revisão do ato de aposentadoria, com a contagem especial de tempo de serviço prestado de forma insalubre, tem como termo inicial para o prazo prescricional a concessão dessa pela Administração. Transcorridos mais de cinco anos entre a inativação do servidor e o ajuizamento da ação que pretende a alteração desse ato, torna-se imperioso o reconhecimento da prescrição do chamado fundo de direito.' (REsp 1.032.428/RS, Rel. Ministro Jorge Mussi, Quinta Turma, DJe 19.10.2009) .
10. No mesmo sentido, no âmbito da Terceira Seção: (...) 
11. Estando o entendimento do acórdão paradigma (Segunda Turma) superado na esfera da Primeira Seção, a competente para dirimir controvérsias relativas a direito do servidor público, aplica-se a Súmula 168/STJ, segundo a qual 'não cabem embargos de divergência, quando a jurisprudência do Tribunal se firmou no mesmo sentido do acórdão embargado'.
ENTENDIMENTO DA CORTE ESPECIAL NO AGRG NO ERESP 1.174.989/SC
12. Acerca do entendimento proferido pela Corte Especial no AgRg nos EREsp 1.174.989/SC, Rel. Ministro Sidnei Beneti, DJe 3.2.2014, a já citada jurisprudência torrencial, no sentido da aplicação da prescrição do fundo de direito para rever o ato da aposentadoria dos servidores públicos federais, foi alterada por decisão monocrática do relator, posteriormente confirmada, é verdade, por decisão colegiada em Agravo Regimental.
13. Ainda que tal questão seja ultrapassada, a intelecção do julgamento dos ERESP 1.174.989/SC foi posteriormente superada pela Corte Especial para fixar a prescrição como de fundo de direito em caso de revisão de aposentadoria de servidor público:
13.1. 'EMBARGOS DE DIVERGÊNCIA NO AGRAVO. SERVIDOR PÚBLICO. ATO DE CONCESSÃO DE APOSENTADORIA. REVISÃO. PRESCRIÇÃO QUINQUENAL. FUNDO DO DIREITO. (...) O termo inicial da prescrição quinquenal aplicável à ação que busca a revisão da proporcionalidade dos proventos de aposentadoria em razão dos anos de serviço prestados é o ato de concessão do benefício, porquanto a pretensão atinge o próprio fundo do direito.' (EAg 1.172.802/SP, Rel. Ministro João Otávio de Noronha, Corte Especial, DJe 5.10.2015) .
13.2. 'PROCESSO CIVIL. AGRAVO REGIMENTAL NOS EMBARGOS DE DIVERGÊNCIA. AUSÊNCIA DE COMPROVAÇÃO DE DISSÍDIO JURISPRUDENCIAL. 1. O conhecimento dos embargos de divergência pressupõe a existência de similitude das circunstâncias fáticas e do direito aplicado nos acórdãos recorrido e paradigma, o que não foi observado na espécie. 2. O Superior Tribunal de Justiça firmou entendimento no mesmo sentido do acórdão embargado, reconhecendo a incidência da denominada prescrição do fundo de direito quando a pretensão da parte envolve a incorporação de gratificações e vantagens que, a seu juízo, deveriam ter sido contempladas nos respectivos proventos. Precedentes. 3. Agravo regimental a que se nega provimento.' (AgRg nos EREsp 1.112.291/PE, Rel. Ministro Og Fernandes, Corte Especial, DJe 23.9.2014) .
14. Aqui novamente prevalece, portanto, o disposto na Súmula 168/STJ, já que o acórdão embargado está de acordo com a compreensão da Corte Especial.
CONCLUSÃO
15. Embargos de Divergência não conhecidos.'
15. No caso em exame, o Sr. Aroldo Pacheco se aposentou em 30/10/1998 e a alteração da aposentadoria ocorreu em 26/10/2010. Assim, ainda que o ex-servidor tivesse comprovado o preenchimento de todos os requisitos necessários para a averbação do tempo insalubre, não seria possível, após mais de 11 anos, considerar legal a alteração promovida pela unidade jurisdicionada, uma vez operada a prescrição do fundo de direito ao benefício. É nesse sentido o Acórdão 175/2021, mantido pelo Acórdão 708/2021-TCU-Plenário do Tribunal.
16. Ante o exposto, este representante do Ministério Público de Contas da União opina pela ilegalidade e negativa de registro do ato de alteração da aposentadoria de interesse do Sr. Aroldo Pacheco (peça 3) .
17. Por fim, registra-se que o referido ato foi enviado ao TCU em 1/7/2019, de modo que pode ser apreciado, uma vez que ainda não houve o decurso do prazo de cinco anos fixado pelo STF, no âmbito do RE 636.553, para a apreciação dos atos sujeitos a registro, contados da chegada dos atos ao Tribunal."
É o Relatório.

não há.

Procurador Rodrigo Medeiros de Lima.

PESSOAL. APOSENTADORIA. INDEVIDA AVERBAÇÃO DO TEMPO DE ATIVIDADE INSALUBRE. ILEGALIDADE. NEGATIVA DE REGISTRO. DETERMINAÇÕES. COMUNICAÇÕES.

APOSENTADORIA (APOS)

Secretaria de Fiscalização de Pessoal (Sefip).

Trata-se de alteração da aposentadoria deferida pelo Instituto Nacional do Seguro Social (INSS) sob as seguintes condições:
	Peça
	Beneficiário
	Número de controle
	Data de Nascimento
	Tipo de Ato e 
de Aposentadoria
	Vigência
	Enviado ao TCU

	3
	Aroldo Pacheco
	29321/2019
	13/5/1949
	Alteração - 
Aposentadoria Voluntária
	26/2/2010
	1º/7/2019

2.	Como visto, o referido ato de alteração corresponderia à aposentadoria voluntária com os proventos integrais calculados pela última remuneração do correspondente cargo, nos termos do originário art. 40, III, "a" da Constituição de 1988.
3.	De toda sorte, após a análise final do feito, a Sefip pugnou pela ilegalidade do aludido ato de alteração em face da indevida averbação do tempo de atividade insalubre ante a ausência, contudo, da respectiva comprovação sobre a efetiva subsistência de risco ou agentes nocivos à saúde no então local de trabalho; tendo o MPTCU anuído a essa proposta, além de ter acrescentado que, em sintonia com a jurisprudência fixada pelo TCU a partir, por exemplo, do Acórdão 12356/2020-TCU-Primeira Câmara, não poderia ser presumido o labor no cargo de motorista oficial em condições especiais de insalubridade, além de ter destacado a outra ilegalidade no referido ato de alteração em função da eventual prescrição sobre a pretensão desse direito remuneratório diante do transcurso em prazo superior a 11 anos entre a vigência do ato de alteração, em 26/2/2010, e o início da vigência do ato inicial, em 30/10/1998 (Peça 7) .
4.	O TCU pode incorporar o parecer da unidade técnica, com os acréscimos sugeridos pelo MPTCU, a estas razões de decidir.
5.	Bem se sabe que, em sintonia com a jurisprudência firmada pelo TCU a partir, por exemplo, do Acórdão 911/2014-TCU-Plenário, a contagem especial do tempo prestado sob condições insalubres, penosas e perigosas em prol de servidores ocupantes de cargos estritamente administrativos deveria observar os parâmetros legais anunciados pelo Acórdão 2008/2006-TCU-Plenário e, desse modo, somente poderia legalmente prosperar a partir da efetiva demonstração sobre a subsistência de risco ou agentes nocivos à saúde no local de trabalho em função do devido ateste por laudo pericial.
6.	Por esse prisma, o presente ato de alteração teria integralizado, indevidamente, os proventos em prol de Aroldo Pacheco por meio da inadequada averbação de 2.665 dias (Peça 3, p. 2-3) .
7.	Diante, enfim, da entrada do aludido ato no TCU há menos de 5 anos, não seria necessária a prévia oitiva do respectivo interessado, estando esse entendimento em plena consonância com a jurisprudência do STF (v.g.: MS-25.116 e MS-25.403) e com a exceção prevista na Súmula Vinculante n.º 3 do STF, além de estar em sintonia com a jurisprudência do TCU (v.g.: Acórdão 587/2011-TCU-Plenário, entre outros) .
8.	O TCU deve assinalar a ilegalidade, portanto, do aludido ato de alteração da aposentadoria para lhe negar o respectivo registro, sem prejuízo, contudo, de dispensar o ressarcimento das quantias percebidas indevidamente, mas de boa-fé, nos termos da Súmula n.º 106 do TCU.
Ante o exposto, pugno pela prolação do Acórdão ora submetido a este Colegiado.
TCU, Sala das Sessões, em 31 de maio de 2022.
Ministro-Substituto ANDRÉ LUÍS DE CARVALHO 
Relator